【裁判字號】    90,易,432
【裁判日期】    900724
【裁判案由】    恐嚇取財
【裁判全文】
臺灣嘉義地方法院刑事判決                             九十年度易字第四三二?
    公  訴  人  臺灣嘉義地方法院檢察署檢察官
    被      告  癸○○
    被      告  辛○○
    被      告  甲○○
    右  一  人
    選任辯護人  蔡碧仲
                吳碧娟律師
                楊瓊雅
右列被告因恐嚇取財案件，經檢察官提起公訴（民國九十年度偵字第一五一五號），
本院判決如左：
    主  文
癸○○、辛○○、甲○○均無罪。
    理  由
一、公訴意旨及所持論據均如附件起訴書。
二、按犯罪事實應依證據認定之，無證據不得推定其犯罪事實，又不能證明被告犯罪
    者，應諭知無罪之判決，刑事訴訟法第一百五十四條、第三百零一條第一項前段
    分別定有明文。而認定犯罪事實所憑之證據，無論係直接證據或間接證據，其為
    訴訟上之證明，須於通常一般之人均不致有所懷疑，而得確信其為真實之程度者
    ，始得據為有罪之認定，倘其證明尚未達到此一程度，而有合理之懷疑存在，復
    無其他調查途徑可尋，法院即應為無罪之判決（最高法院七十六年臺上字第四九
    八六號判例意旨參照）。復按刑法第三百四十六條第一項恐嚇取財罪之構成，以
    被告所為不法之惡害通知達到於被害人，並足使其心生畏懼而交付財物為要件；
    因圍標索取圓仔湯之行為在商人是否有經圍標後，提成分配圍標金之惡習，而上
    訴人等之分取紅利，是否以通知將加惡害之手段使生畏怖心，商人之交付財物又
    是否因其恐嚇所致，即其行為是否合於恐嚇罪之要件，不無審究之必要；刑法第
    三百四十六條第一項之恐嚇取財罪，以行為人有為自己或第三人不法所有之意圖
    為構成要件。如果欠缺此項意思要件，縱令以加害他人之生命、身體、自由、名
    譽、財產之事相恐嚇，除成立同法第三百零五條之妨害自由罪外，要無成立恐嚇
    取財罪之餘地；恐嚇取財罪之恐嚇行為，並無限制，凡以積極明示之言語、行為
    或其他暗示其危害，足使被害人理解其意義而使其心生畏怖者，均不失為恐嚇行
    為，最高法院四十五年度台上字第一四五○號判例、五十一年度台上字第一四九
    七號、七十五年度台上字第二○四七號裁判意旨可資參照。
三、訊據被告癸○○、辛○○、甲○○均堅詞否認有何公訴意旨所稱之恐嚇取財犯行
    ，被告甲○○辯稱「我與乙○○的買賣，是在丁○○的代書事務所簽定的。當時
    是我去找丁○○的。我與乙○○有案件在法院。我尚未付過代書費。我在簽約前
    有請教過二次。我與乙○○在八十八年五月二十四日在丁○○的代書事務所簽約
    時有交付一百八十萬元給丁○○，丁○○再當著我面轉交乙○○。契約寫二百萬
    元，因之前已付定金二十萬元，所以當天只付一百八十萬元，後來乙○○沒把權
    狀拿出來，丁○○說沒關係，第二次交錢五月二十九日我們三人也在丁○○處所
    交錢，交了三百萬元，第三次是六月十五日交五百萬元，也是我們三人在場。乙○○是在第二次交錢後交出土地所有權狀。後來因為乙○○沒塗銷，所以我沒繼
    續付貸款。六月十五日我與我太太、乙○○、代書事務所小姐一起去華南銀行塗
    銷第一順位抵押權，代償了二百九十幾萬元。買賣之前我知道第一胎華南銀行有
    查封，但我不知道其他債權人有參與分配。八十八年九月丁○○有向乙○○拿回
    一百八十萬元，由丁○○保管，後來丁○○與乙○○互相推卸責任。我向丁○○
    詢問怎麼辦那麼久，他說沒關係會辦好，（為何簽協議書？）因為丁○○找了「
    山」及七、八個青少年去找乙○○，後來丁○○、戊○○及我們一起到後湖派
    出所談，乙○○說他願意還，因債權人要求金額太高，所以沒辦法，「山」說
    他認識債權人他會處理，這是八十九年七月六日或七日的事情，後來七月十二日
    我有先打電話到丁○○處所，戊○○、丁○○及「山」在場，我們一起到北門
    派出所，我們談到晚上十一點多，再回到丁○○處所簽協議書，我說一百八十萬
    元在他那裡，叫他快點處理，簽協議書時戊○○有在場，抵押設定是六百七十萬
    元是已經扣除了放在丁○○的一百八十萬元，及放在法院的錢，我若有惡意應會
    設一千萬元，戊○○到我家送我茶葉及牛蒡茶戊○○到我家是他主動來，他有問
    一些花生、蒜頭的事，不單只是土地買賣的事」等語。被告癸○○、辛○○辯稱
    「沒有恐嚇之意思，我只是請他將心比心，若是你是否能吃能睡。」等語。
四、經查：
（一）查被告癸○○、辛○○、甲○○三人及被害人丁○○、證人（即丁○○之弟弟
      ）戊○○共五人，於八十九年七月十三日在北門派出所與第三人乙○○協調本
      件買賣糾紛，至該日夜間十一時許仍協調無效後，雙方（即癸○○、辛○○、
      甲○○、戊○○、丁○○五人）隨即一起至戊○○之代書事務所繼續協調，並
      當場簽立系爭之協議書，被害人庚○○當時係在代書事務所之樓上（即住家）
      ，並未下樓參予協議之事實，有協議書正本乙份附卷可稽，且為被告三人供述
      甚明，核與被害人丁○○、庚○○於本院審理中所指稱之情節相符（參九十年
      五月十五日訊問筆錄、九十年六月二十六日審判筆錄），亦與證人戊○○於本
      院審理中之證述內容相吻合（參九十年六月二十六日、九十年七月十七日審判
      筆錄），堪予認定。訊據被告三人皆供稱該協議書係出於自由意志簽定，並無
      恐嚇脅迫之言行，又經本院一再詢問當時在場之被害人丁○○及證人戊○○，
      被告三人究係如何實施恐嚇行為，惟渠等二人皆無從指出恐嚇之言行為何，丁○○先後於九十年五月十五日、九十年六月二十六日本院審理中指稱「（是否
      有到派出所談？）我們有去過派出所二次，主要是談如何與乙○○處理，後來
      協議書是在我事務所才談要如何處理，之前我們三方面在派出所談到晚上十一
      點多，乙○○離開後，被告三人到我們事務所談，我們住家在事務所樓上，（
      為何要寫抵押權設定契約及協議書？）我不寫不行，因為他們在事務所不回去
      ，因為以前辛○○說我沒處理好的話要讓我不好吃不好睡（八十九年七月十三
      日被告三人到底說了何恐嚇的話，為何簽協議書？）本來說要設定而己，叫我
      快處理好，要給我一段時間，後來那天到時又說我要寫協議書，協議書內容是
      他們講的，文字是我寫的，他們又說要收三分的利息，我心裡不願意，但沒辦
      理。因為他們在那裡不走，說我們若不照他們的意思不做不行，因為以前辛○○有說有我們不這樣處理要讓我們不好吃不好睡，我會怕所以才簽協議書」，
      戊○○則先後於九十年六月二十六日、九十年七月十七日證稱「（你是否有參
      與本件協調？）有，在北門派出所一次，我們談乙○○與甲○○的買賣糾紛要
      如何處理，被告三人都在，我及丁○○有去，乙○○答應一個月內要處理完畢
      。（為何不在派出所簽協議書﹖）我們原本以為找買主乙○○過戶完就可解決
      事情，但當天在北門派出所沒有與乙○○談妥，所以他們三人又到事務所來，
      （他們到事務所時說何恐嚇的話？）我不會學話，但我怕他們對我哥嫂不利，
      所以我到事務所陪他們，他們說這件事情一定要解決。我為了解決這件事，有
      先拿茶葉，後來又拿牛蒡茶，到嘉義市○○路三六號問癸○○要如何解決這件
      事。因為癸○○說我們也是無辜的，我們都是穿同一條褲子，這件事要處理好
      。是因為我哥他們付了第一次利息錢，經濟上有困難，所以我去找他們，（八
      十九年七月十三日被告三人到底說了何恐嚇的話，為何簽協議書？）癸○○說
      時間已很晚了，設定今天要完成了，他說的話我不會學，但我感覺到我們若沒
      處理好，我們會很不好，（三個月時間是你講的否？）我有問我哥，他說大約
      三個月會好，我才這樣說，（既然提起訴訟為何到甲○○家？）因為他說我們
      是穿同一條褲子的，要一起對付『江仔』，我是請教他要如何解決」等語可資
      參照，依前揭事證，實難認定簽立協議書之時，被告對被害人究竟有何積極明
      示之言語、行為或其他暗示其危害，足使被害人理解其意義而使其心生畏怖之
      恐嚇行為。雖丁○○指出係因簽協議書之前辛○○曾說「我們不這樣處理要讓
      我們不好吃不好睡」，然辛○○辯稱「沒有恐嚇之意思，我只是請他將心比心
      ，若是你是否能吃能睡」等語，是辛○○是否確曾說過該言語已有疑義，又辛○○為一已逾六十歲之女子，丁○○為一執業多年之男性代書，該言語是否足
      以令其心生畏怖，仍有可疑，何況說該言語之時間與簽立協議書之時間有所間
      隔，是否仍足以影響日後簽立協議書之意思自主性，均有待商榷。被害人庚○○雖指稱被告有諸多恐嚇言行，惟其簽立協議書時既不在現場，且所述內容抽
      象、又未經證實，亦無從據為被告有罪之認定。
（二）觀諸協議書內容略以：「承買人甲○○為甲方，代辦人丁○○為乙方，甲方為
      有所保障要求乙方提供不動產與甲方抵押設定，利息在清償日期內無利息，逾
      清償日期起按月息參分計算，乙方未於民國九十年一月十三日辦妥過戶登記時
      ，甲方得行使抵押權，乙方確有同意，甲方應於房地過戶完妥時，無條件塗銷
      乙方提供之抵押權，見證人癸○○先生願負保證之一切責任」，被害人丁○○
      除要求被告甲○○（甲方）應於房地過戶完妥時，無條件塗銷丁○○（乙方）
      提供之抵押權，以保障自己之權利，且要求被告癸○○（見證人）應負塗銷抵
      押權之保證責任，顯見協議之重點為要求被害人丁○○提供擔保並於三月內辦
      妥房地過戶事宜，倘如期辦妥，則被告即應無條件連帶負塗銷抵押之責任，該
      協議書應係經雙方斟酌自己之利益後所簽署，被害人尚有充分表示意思之空間
      。參諸協議書之文字係由丁○○所親自書寫，並非被告等人事先寫好而恐嚇被
      害人簽署，且三個月之辦理時間亦係丁○○衡量辦理房地過戶所需時間後所提
      出，為戊○○、丁○○所陳明在卷，而丁○○係一職業數十年之代書，代辦過
      戶及撰寫書狀之經驗甚豐，該三月時間既然經過評估，又在協議書中要求癸○○擔任見證人並負保證塗銷抵押權之責任，縱該協議書之約定有失公平，應另
      尋民事爭訟途徑解決，不得僅以違反公平原則即認定被告有何恐嚇被害人簽署
      協議之行為。
（三）又查自簽立協議書時起（八十九年七月十三日）迄協議約定辦理過戶三月期限
      （八十九年十月十三日）到期前，被害人丁○○、庚○○從無任何正式之報案
      紀錄，有證人即警員丙○○到庭具結證稱「（現服務何處？）第二分局三組（
      當天你是否有到代書事務所處理？）是，當天是周代書向蔡同榮立委陳情，蔡
      立委轉到一分局再轉到二分局，由我們處理，案件轉到二分局受理時約是八十
      九年十二月十一日的前十幾天，受理前我沒問過被告，當天我去時是穿便衣，
      另一位同事穿制服站門口，我到時沒看到激烈衝突，也沒聽到被告等講恐嚇言
      語，我在那裡協調約二十幾分鐘，（協調經過如何？）我有請周代書提出資料
      ，並告訴癸○○他們有涉及恐嚇取財犯行，我已經有在辦，不要在營業場所吵
      ，叫他們走法律途徑，被告他們有跟我說這件事發生的經過」等語可資為憑，
      倘被害人係出於被告等人之恐嚇行為而臨時於深夜簽立協議書，惟抵押權之設
      定須於地政機關之辦公時間內辦理，且需具備多種證件，被害人何以不在辦理
      抵押權設定完成前報警？或於協議期限到期前報案或提出法律訴追？反之，簽
      立該協議書之後，被害人丁○○偕同其弟戊○○積極與第三人即出賣人乙○○
      協調如何處理房地過戶事宜，丁○○與乙○○二人於八十九年七月十七日（系
      爭協議書簽立後第四天）在北門派出所另簽立協議書（被告甲○○等人未參予
      協議），內容略以「丙方（丁○○）保管之一百八十萬元支票，甲方（乙○○
      ）確為清償第三及第四順位抵押借款之用，甲方要求丙方交還：：甲方同意同
      時將土地買賣證件蓋妥印鑑章：：乙方（甲○○）未履行第三條約定時，丙方
      同意代為履行，於所有權移轉登記及塗銷全部抵押權完畢時，甲方應將丙方代
      付之款項全部清償丙方：：」之事實，亦有甲○○、戊○○、丁○○之陳述在
      卷可考，並有該協議書影本一份可稽，綜觀協議全文要旨，皆係丁○○協調乙○○應儘速將所買賣之房地順利辦理過戶登記予甲○○，倘丁○○係基於被告
      癸○○、辛○○、甲○○之恐嚇而提供抵押品、簽立協議書，何以非旦未報警
      處理，反而積極依照系爭協議書內容督促乙○○履行出賣人義務？參諸丁○○
      於九十年五月十五日本院審理中指稱「『山』有說要幫忙處理，他有問金主
      ，金主他說要三分違約金及五、六年的利息錢，一百八十萬元及剩下的尾款不
      足」等語，丁○○既曾央求綽號『山』之第三人介入處理買賣過戶事宜，其
      自信可以如期完成房地過戶之事，而同意與被告甲○○簽立系爭協議書，亦符
      合事理之常。
（四）被害人丁○○、庚○○雖提出錄影帶欲證明被告癸○○、辛○○、甲○○曾有
      何恐嚇之言行，並舉證人即被害人之女婿己○○亦到庭證稱「當天我們有通知
      李刑警到場，在刑警到之前，我叫他們老大，癸○○罵我『哭爸』（台語）、
      要長要短都可以」等語，惟經本院先後於九十年五月三十日、九十年七月十一
      日勘驗錄影帶，被告三人到被害人丁○○代書事務所之時間皆為白天，被害人
      之親友或事務所之職員人數遠比被告人數多，且職員仍正常辦公、打電腦，亦
      有諸多客人進出事務所，事務所作業正常，丁○○尚有幫客人處理事情之正常
      舉止，雙方未見任何肢體衝突，且被告癸○○、甲○○等人偶有拿煙、檳榔請
      戊○○、丁○○等人之友善動作，癸○○雖曾說「我盡量配合你，我不能左右
      你，：：該軟要軟，該硬要硬，：：該當有需要，我會配合，我這樣講有理嗎
      ，我情會放給你：：要常要短都可以」等語，惟綜合其全部言論之真意，應係
      希望丁○○儘早將房地過戶事宜辦好，願予充分之配合，必要時對乙○○採取
      應有之解決途徑，尚無對被害人丁○○等人之生命或身體不利之意思，又癸○○雖曾說「哭爸（台語）」等語，然係因被害人丁○○之女婿己○○稱呼其為
      「老大」，癸○○認為有輕視之意味，方因不悅而有該言語，並非癸○○主動
      咒罵、恫嚇，就錄影帶所示經過觀之，本件買賣糾紛雖然一直無法達成協議，
      並就事實經過有爭辯，在場多人也爭相表示意見，但未見任何激烈肢體或言語
      衝突，或有威脅生命財產言語，此有勘驗筆錄二份附於本院卷可查。且該錄影
      時間為八十九年十月十三日、八十九年十一月十三日、八十九年十二月十一日
      ，均係在協議書簽立（八十九年七月十三日）之後，更難據以推論之前所簽立
      之協議書或依協議內容所設定之抵押係出於恐嚇行為。又證人即八十九年十一
      月十三日在場之壬○○到庭證稱「（你是鄰長否？）是（你有否陪同參與協調
      處理這件事？）沒有，我是因自己買賣土地的事有資料在周代書處，我本來委
      託周代書辦，後來我讓別人辦，所以我去拿回來，我是去處理我的私事，當時
      我約是去年底時去的，我在那裡有看到被告三人在場，當時事務所人很多，他
      們可能在談土地的事情，詳細內容我沒聽到，他們沒有衝突也沒有爭吵聲。應
      該是一般正常的討論事情，（你到時被告坐或站？）他們坐著，我只聽到大約
      談土地買賣事情，（他們說的內容你知道否？是否有特別的？）我不知道，詳
      細內容我不知道，大概是土地事情，沒有什麼特別的。若有什麼，我就要走了
      」等語，及證人即八十九年十二月十一日在場之警員丙○○到庭具結證稱「（
      現服務何處？）第二分局三組（當天你是否有到代書事務所處理？）是，當天
      是周代書向蔡同榮立委陳情，蔡立委轉到一分局再轉到二分局，由我們處理，
      案件轉到二分局受理時約是八十九年十二月十一日的前十幾天，受理前我沒問
      過被告，當天我去時是穿便衣，另一位同事穿制服站門口，我到時沒看到激烈
      衝突，也沒聽到被告等講恐嚇言語，我在那裡協調約二十幾分鐘，（協調經過
      如何？）我有請周代書提出資料，並告訴癸○○他們有涉及恐嚇取財犯行，我
      已經有在辦，不要在營業場所吵，叫他們走法律途徑，被告他們有跟我說這件
      事發生的經過」等語，足見被告三人雖於上開錄影時間到被害人丁○○之代書
      事務所，但並未為積極明示之言語、行為或其他暗示其危害，足使被害人理解
      其意義而使其心生畏怖之恐嚇行為，縱使依協議約定向被害人丁○○等人收取
      利息，仍不得以恐嚇取財罪相繩。
（五）綜上所述，被告癸○○、辛○○、甲○○前揭辯解並非子虛，自可採信，揆諸
      前開法條、判例、判決要旨，尚難令其等負恐嚇取財罪責。公訴人所舉之證據
      不足為被告犯罪事實之認定。此外，復查無其他積極事證足認被告確有何違法
      犯行，既不能證明被告犯恐嚇取財或其他罪刑，揆之前揭法條、判例之說明，
      應為無罪判決之諭知。
據上論斷，應依刑事訴訟法第三百零一條第一項，判決如主文。
本案經檢察官劉仲慧到庭執行職務
中      華     民      國     九 十     年    七    月    二十四    日
                                  臺灣嘉義地方法院刑事第二庭
                                          法  官  李  麗  萍
右正本證明與原本無異。
如不服本判決，應於判決送達後十日內向本院提出上訴狀( 應附繕本 )。
中      華     民      國     九 十     年    七    月    二十五    日
                                          書記官  侯  麗  茹


司法院資訊處製作；財團法人民間司法改革基金會備份。
